Inventaris van het archief van de Vereniging Kartinifonds, (1911) 1913-1958 (1979)
Nationaal Archief, Den Haag
Kartini Fonds
1911-1979
merendeel 1913-1958
I20543
3.95 meter; 204 inventarisnummers.
Normale geschreven, getypte en gedrukte documenten, geen bijzondere handschriften.
Nationaal Archief, Den Haag
Vereniging Kartinifonds
De Vereniging Kartinifonds werd in 1913 opgericht, met als doel onderwijsinrichtingen voor meisjes in Indonesië te stichten. Het archief bevat stukken betreffende financiële aangelegenheden en ledenadministratie. Verder dossiers inzake reorganisatie van de Kartinischolen en stukken betreffende de diverse Kartinischolen in Nederlandsch-Indië/Indonesië.
Archiefvorming
Geschiedenis van de archiefvormer
In 1913 werd de Vereniging Kartinifonds opgericht (27 juni). Zij beoogde onderwijsinrichtingen voor meisjes in Indonesië te stichten, een novum in de gordel van Smaragd! De initiatieven voor de uitvoering vonden echter in Nederlands-Indië zelf plaats, waar reeds in 1912 een Kartinivereniging in Semarang werd opgericht. Het gevolg was dat er op het tijdstip van de oprichting in Nederland reeds Indische Kartinischolen bestonden. Na het overlijden van oprichter C.Th. van Deventer in 1915 werd het initiatief genomen tot een stichting ten behoeve van het voortgezet onderwijs aan meisjes. (Van Deventer stichting, opgericht op 2 juni 1917). Naast de Kartinischolen ontstonden nu ook op verschillende plaatsen de Van Deventer-internaten. Daarnaast ontstonden in Nederlands-Indië vanuit de Kartinischolen initiatieven tot voorlichting van inlandse huisvrouwen (Widoeri-beweging). In 1958 ging het Kartinifonds op in de stichting Van Deventer-Maasstichting (1947-1979).
De archieven met toegangen nrs. 2.20.38.01, 2.20.38.02, 2.20.38.03, 2.20.38.04 en 2.20.38.05 zijn alle afkomstig van instellingen die in het leven werden geroepen door mr. Coenraad Theodoor van Deventer (1857-1915) of zijn echtgenote Elisabeth Maria Louisa Maas (1857-1942). Van beide personen verschenen omvangrijke biografieën
H.T. Colenbrander, Leven en arbeid van mr. C.Th. van Deventer, Leiden 1916 (3 dln). W.A. van Goudoever, onder de hoede van een naam, E.M.L. van Deventer-Maas, Amsterdam. Z.j. (1958).
, terwijl in het bestuur van al deze stichtingen vooraanstaande personen zitting hadden van wie ook de persoonlijke archieven bewaard zijn.
Van het bestuurslid van de Vereeniging Kartinifonds en de Van Deventer-Maasstichting A.J. Joekes en A. van Lutsenburg Maas, alsmede van de Indische vertegenwoordiger van de Van Deventer Maasstichting P.J. Koets bevinden zich stukken in het archief van het Koninklijk Instituut voor Taal-, Land- en Volkenkunde in Leiden.
De verenigingen en stichtingen hadden de volgende doelstellingen:
De ontwikkeling van het onderwijs aan de inlandse bevolking en de ondersteuning van hun ontwikkeling door beurzen.
De verheffing van de Javaanse vrouw, zoals nagestreefd door Raden Adjen Kartini (1879-1903)
Vgl. Door duisternis tot licht, gedachten over en Voor het Javaanse volk, bewerkt door Elisabeth Allard, Amsterdam. 1976.
.
Geschiedenis van het archiefbeheer
Het archief werd in 1984 door het bestuur van de Van Deventer-Maasstichting aan het Algemeen Rijksarchief geschonken.
Schenking (van een niet overheidsarchief)
2.20
Aanwijzingen voor de gebruiker
Openbaarheidsbeperkingen
Volledig openbaar.
Materiële beperkingen
Aanvraaginstructie
Openbare archiefstukken kunnen online worden aangevraagd en gereserveerd. U kunt dit ook via de terminals in de studiezaal van het Nationaal Archief doen. Om te kunnen reserveren dient u de volgende stappen te volgen:
U maakt een profiel aan op www.gahetna.nl, en logt vervolgens in
Via de archiefinventaris (alleen de beschrijvingen met rode nummers) selecteert u het gewenste archiefstuk door op de knop 'Reserveren' te klikken
In het volgende scherm geeft u aan op welke dag u het archiefstuk wilt inzien
Indien u zich bevindt in de studiezaal en een tafelnummer heeft ontvangen kunt u dit nummer vermelden. Als u geen tafelnummer heeft kunt u tafelnummer 777 laten staan
Vervolgens bevestigt u uw reservering door deze te versturen.
Verwant materiaal
Beschikbaarheid van kopieën
Verwante archieven
Het archief van de vereniging Max Havelaar Fonds, toegangsnummer 2.20.38.01, het archief van de vereniging Tjandi-stichting, toegangsnummer 2.20.38.02, en het archief van de Van Deventer-Maasstichting, toegangsnummer 2.20.38.04, Nationaal Archief, Den Haag.
Beschrijving van de series en archiefbestanddelen
- Algemeen, I.
  - Stukken betreffende de oprichting., 1913.; 1
  - Stukken betreffende de stichting der eerste Kartinischolen., 1912-1914.; 2
  - Circulaires van de "centrale propaganda", nrs. 1-6., 1913-1916.; 3
  - Teksten van redevoeringen van Coenraad Theodoor van Deventer en Elisabeth Maria Louise van Deventer-Maas., 1915-1921.; 4
  - Correspondentie van het secretariaat over verenigingsaangelegenheden., 1912-1958.; 5-17
    - 1912-1917, 5
    - 1917-1919, 6
    - 1919-1920, 7
    - 1921-1922, 8
    - 1923-1924, 9
    - 1925-1927, 10
    - 1928-1930, 11
    - 1931-1933, 12
    - 1934-1935, 13
    - 1936-1937, 14
    - 1938-1942, 15
    - 1943-1953, 16
    - 1954-1958, 17
  - Verslagen van bijeenkomsten van de oprichters., 1912-1913.; 18
  - Notulen van algemene vergaderingen., 1913-1958.; 19-20
    - 1913-1930, 19
    - 1931-1958, 20
  - Notulen van vergaderingen van de Raad van Beheer., 1913-1952.; 21-24
    - 1913-22 maart 1918., 21
    - 5 juli 1918-8 juli 1929., 22
    - 1930-1936, 23
    - Maart 1936, 1952., 24
      Zie ook lijstnummer 49.
  - Notulen van bestuursvergaderingen., 1913-1946.; 25-26
    - 1913-1933, 25
    - 1934-1946, 26
  - Agenda's op de correspondentie., 1918-1942.; 27-29
    - 1918-28 juli 1926., 27
    - 29 juli 1926-1931., 28
    - 1932-1942, 29
- Dossiers, II.
  - Dossier J 1: Erfenis van wijlen W. Versteegh., 1926-1952.; 30-31
    - 1926-1937, 30
    - 1938-1952, 31
  - K 1: Uitgave van "Door duisternis tot licht"., 1920-1979.; 32
    Bevat ook stukken van de heruitgave door de Van Deventer-Maasstichting.
  - M 1: Correspondentie met de vertegenwoordiger van het fonds in Nederlandsch-Indië/Indonesië., 1925-1959.; 33-35
    - 1925-1934, 33
    - 1935-1954, 34
    - 1955-1959, 35
  - L 1: Stukken betreffende de hervatting van het werk van het Kartinifonds en de Van Deventer-Stichting in Indosië., 1945-1951.; 36
  - N 1: Stukken betreffende een legaat van E.M.L. van Deventer-Maas., 1945-1950.; 37
  - N 2: Stukken betreffende een reis van J. Gobée naar Indonesië., 1949-1950.; 38
  - O 1: Stukken betreffende aankoop en verzending van leermiddelen naar Indonesische scholen., 1956-1959.; 39
  - O 2: Stukken betreffende de verzending van fröbelmateriaal naar Indonesische scholen., 1955-1964.; 40
  - P 1: Stukken betreffende de Perkumpulan Sakolah2 "Kehidupan Baru" (huishoudscholen) in Sukabumi., 1951-1957.; 41
  - Q 1: Stukken betreffende reorganisatie van de Kartinischolen., 1932-1936.; 42
  - R 1: Stukken betreffende de viering van het 25-jarig bestaan van de vereniging., 1938-1939.; 43-44
    - Correspondentie en organisatorische stukken., 43
    - Ingekomen gelukwensen, foto's en documentatie., 44
  - S 1: Stukken betreffende wijziging van statuten en huishoudelijk reglement., 1942-1946.; 45
  - T 1: Stukken, gevormd in verband met de aanmeldingsplicht van niet-commerciële verenigingen en stichtingen bij de bezetter., 1940-1943.; 46
  - U 1: Dossier inzake W.A. van Goudoever, "Onder de hoede van een naam"., ---
    Verwerkt in het archief van de Van Deventer-Maasstichting, lijstnummers 38-41.
  - V 1: Correspondentie van de Raad van Beheer met het algemeen secretariaat van de Kartiniverenigingen in Semarang., 1916-1925.; 47
  - W 1: Ingekomen scripties en rapporten over Kartini en over de opvang van gerepatrieerden en zwak-sociale gezinnen in Nederland., 1953-1960.; 48
    Voor W 2: Diverse steundossiers, zie lijstnummer 61.
  - Notulen van vergaderingen van de raad van beheer., Juni 1936-1960.; 49
- Financiële aangelegenheden en ledenadministratie, III.
  - Correspondentie van de Raad van Beheer met de penningmeester., 1914-1968.; 50-53
    - 1914-1921, 50
    - 1922-1933, 51
    - 1934-1947, 52
    - 1948-1968, 53
  - Stukken betreffende de opname van de Vereeniging Kartinifonds in de Van Deventer-Maasstichting., 1958-1960.; 54
  - Stukken van de penningmeester., 55-58
    - Grootboek. 1927-1941., 55
    - Correspondentie en financiële staten. 1947-1950., 56
    - Stukken betreffende de afrekening van de reis van J. Gobée, met ingekomen dienstregeling van de Garuda-luchtvaartmaatschappij. 1950., 57
    - Alfabetische naamlijst van leden met contributiestaat. Z.j., 58
  - Ledenkaartjes., 1913-1925.; 59
  - Adresbak met kaartjes van leden., Z.j. (ca. 1945).; 60
  - Dossiers W: houdende subsidieprojecten van niet-Kartinischolen., 61
  - Brochures: jaarboeken van het algemeen secretariaat, exemplaren van De Kartinibode, statuten en propagandamateriaal., 1915-1940.; 62
- Stukken betreffende Kartinischolen in Nederlandsch-Indië/Indonesië, IV.
  - Dossier inzake de subsidie-ordonnantie van het Indische gouvernement., 1931-1934.; 63
  - Stukken betreffende de onderwijswetgeving in Nederlandsch-Indië., 1929-1931.; 64
  - Stukken betreffende voorstellen tot de uitgave van een huishoudelijk voorlichtingsblad voor oud-leerlingen van Kartini-scholen., 1917-1919.; 65
  - Stukken betreffende een kostschool in Salatiga., 1914-1915.; 66
  - Stukken betreffende de Kartinischool Kenjo Pinardi in Toeloengagoeng., 1918.; 67
  - Stukken betreffende de Tegalse inlandse huishoudschool Wismo Pranewo., 1916.; 68
  - Stukken betreffende de Bataviaasche Kartinischool in Weltevreden., 1913-1950.; 69-75
    - Correspondentie met de Vereeniging Bataviaasche Kartinischool. 1913-1950., 69-70
      - 1913-1916, 69
      - 1917-1950, 70
    - Kwartaalstaten van de school. 1915-1917., 71
    - Plattegrond van de school, met gedicht ter gelegenheid van de opening. 1919., 72
    - Statuten en jaarverslagen over 1913-1936. 1914-1937., 73
    - Foto-album. 1919-1928., 74
      Bevat ook foto's van de Ramadjaan Istri-school in Mr. Cornelis.
    - Foto-album, aangeboden aan mevrouw Van Deventer-Maas bij haar 80e verjaardag. 1937., 75
      Bevat naast foto's ook gedroogde kruiden als ornament.
  - Stukken betreffende de Buitenzorgse Kartinischool., 1911-1951.; 76-79
    - Correspondentie met de Vereeniging Buitenzorgsche Kartinischool. 1911-1951., 76-77
      - 1911-1930, 76
      - 1931-1951, 77
    - Statuten en jaarverslagen over 1913-1938. 1914-1939., 78
    - Foto-album ter gelegenheid van de opening, met losse foto's, 1918-1938., 79
  - Stukken betreffende de Cheribonse Kartinischool., 1917-1940.; 80-82
    - Correspondentie met de Vereniging Cheribonse Kartinischool. 1917-1940., 80
    - Statuten en jaarverslagen over 1916-1938. 1917-1939., 81
    - Albums met foto's van het nieuwe schoolgebouw. 1930., 82
  - Stukken betreffende de Madioense Kartinischool., 1914-1940.; 83-91
    - Correspondentie met de Vereeniging Madioensche Kartinischool. 1914-1939., 83-87
      - 1914-1915, 83
      - 1916-1920, 84
      - 1921-1922, 85
      - 1923-1926, 86
      - 1937-1939, 87
    - Tekeningen van de verbouwing van de school. 30 oktober 1938., 88
    - Statuten en jaarverslagen over 1914-1938. 1915-1939., 89
    - Foto-album, met begeleidbrieven uit 1940. 1917-1940., 90
    - Foto's van de eerste-steenlegging van de school. 1915., 91
  - Stukken betreffende de Malangse Kartinischool., 1915-1951.; 92-102
    - Correspondentie met de Vereeniging Malangsche Kartinischool. 1915-1951., 92-96
      Bevat ook stukken over de Van Deventer-school aldaar, die aan het internaat verbonden was.
      - 1915-1930, 92
      - 1931-1932, 93
      - 1932-juni 1936, 94
      - Juli 1936-juli 1938, 95
      - Augustus 1938-1951., 96
    - Statuten, verslagen en historische overzichten. 1916-1939., 97
    - Tekst van een causerie van mevrouv Jellema over de Kartinischool met historische aantekeningen van mevrouw Van Deventer-Maas. 1931-1934., 98
    - Foto-album. 1923-1932., 99
    - Fotoboekjes van het internaat. Voorjaar 1931., 100
    - Foto's van het jubileum van koningin Wilhelmina. 1938., 101
    - Groot formaat foto's. 1923-1938., 102
  - Stukken betreffende de Kartinischool in Pekalongan., 1925-1939 en z.j.; 103-106
    - Correspondentie met de Kartinischoolvereeniging Pekalongan. 1927-1939., 103
    - Verslagen over 1925-1938. 1926-1939., 104
    - Groepsfoto met naar aanleiding van de foto vervaardigd vloeiblad. 1931., 105
    - Losse foto's. Z.j. (na 1945)., 106
  - Stukken betreffende de Kartinischool in Semarang., 1912-1946.; 107-122
    - Correspondentie met de Kartinivereeniging in Nederlandsch-Indië, later geheten Kartinivereeniging Semarang. 1912-1946., 107-112
      - 1912-1915, 107
      - 1915-1918, 108
      - 1918-1920, 109
      - 1921-1924, 110
      - 1925-1930, 111
      - 1931-1946, 112
    - Kwartaalstaten, houdende opgave van leerlingen en verzuimen. 1914-1923., 113
    - Stukken betreffende de viering van het vijfjarig bestaan. September 1918., 114
    - Foto-album. 1915-1922., 115
    - Foto-album, opgedragen aan A.M. Joekes. 1918., 116
    - Foto-album, getiteld "Souvenir Kartinischool Semarang". 1923-1924., 117
    - Foto-album, 1925-1928., 118
    - Foto-album. 1928-1938., 119
    - Foto's van oudleerlingen. 1930., 120
    - Losse foto's. 1915-1930., 121
    - Statuten en verslagen over 1913-1937. 1914-1938., 122
  - Fotoboekje van de meisjeskweekschool in Salatiga., 1918-1923.; 123
  - Doos met foto's van een Kartini- of Van Deventerschool., Z.j.; 124
  - Foto-album met foto's van alle Kartinischolen., 1914-1929.; 125
    Bevat ook festiviteiten van de Solo'se Van Deventerschool.
- Gedrukte stukken, documentatie en diversen, V.
  - Jaarverslagen., 1913-1958.; 126
  - Brochures, uitgegeven ter herdenking van het 25-jarig bestaan van de Vereeniging Kartinifonds., 1938.; 127
  - Statuten en huishoudelijk reglement., 1913-1948.; 128
  - Verslagen van het Koloniaal Onderwijscongres in Den Haag., April 1924.; 129
  - Kranteknipsels en documentatie over Raden Adjeng Kartini., 1913-1950 en z.j.; 130
  - Portret van J.H. Abendanon met overdruk van zijn artikel De Kartinischolen in Indië., Z.j.; 131
  - Filmopname van een uitstapje van leerlingen van de Van Deventerschool te Semarang op 1 oktober 1937, met een beknopte beschrijving van de opeenvolgende beelden., 132; 1 rol 16 mm film
    Berust bij het Nederlands Instituut voor Beeld en Geluid te Hilversum.
  - Ingekomen tekeningen en gelukwensen, bestemd voor mevrouw Van Deventer-Maas., 1934-1937.; 133
  - Jaargangen van het tijdschrift Widoeri, maandblad voor inheemsche vrouwen en meisjes, uitgegeven door personeel en oud-leerlingen van Kartinischolen., 1932-1935.; 134-136
    - 1932, 134
    - 1933, 135
    - 1934-1935, 136
  - "Widoeri-leergang", didactisch werk over naai- en huishoudelijk onderricht aan de volksvrouw op Java., 1937, 1939.; 137
  - Dossiers inzake uitzending van Indonesische meisjes naar Nederland, 1951-1958.; 138-139
    - 1951-1956, 138
    - 1957-1958, 139
  - Diverse foto's van Kartinischolen., Z.j. (ca. 1930-1955).; 140
- Stukken betreffende de Van Deventer-Stichting, VI.
  - Akte van oprichting van de stichting en informatieve correspondentie over de voorbereiding., 1916-1917.; 141
  - Correspondentie van de Raad van Beheer van de Vereeniging Kartinifonds over de oprichting en het karakter van de stichting., 1916.; 142
  - Documentatie en rapporten, dossier: "Adviezen betreffende opzet Van Deventer-Stichting"., 1916-1920.; 143
  - Dossier E 1. Ingekomen verzoeken om ondersteuning, met correspondentie., 1930-1976.; 144
  - Dossiers F. Uitzending van leerkrachten., 1930-1938.; 145-148
    - Een hoofdonderwijzer voor de Semarangse Van Deventerschool. 1930-1931., 145
    - Mej. Kooistra. 1936-1937., 146
    - Mej. Blomaard. 1937-1938., 147
    - Mej. Zwitsers, met andere sollicitanten. 1938., 148
  - F 5 Dossiers inzake steunaanvragen die in verband met de toestand in Indonesië niet in behandeling zijn genomen., 1956-1957.; 149
  - F 5. Dossiers inzake afgewezen steunaanvragen., 1961-1968.; 150
  - F 5. Dossiers inzake bursalen., 1951-1958.; 151
  - Correspondentie van de Raad van Beheer over bestuursaangelegenheden van de Van Deventer-Stichting en de Van Deventerscholen., 1915-1929.; 152-158
    - 1915-1917, 152
    - 1917, 153
    - 1918-1920, 154
    - 1921, 155
    - 1922-1924, 156
    - 1925-1926, 157
    - 1927-1929, 158
  - Stukken betreffende de Van Deventervereniging West Java en de Van Deventerschool in Bandoeng., 1915-1938.; 159-163
    - Jaarverslagen over 1919-1935, 1920-1938., 159
    - Fotoalbum.1918-1932., 160
    - Fotoalbums. Z.j., 161-162
      - Deel 1, 161
      - Deel 2, 162
    - Losse foto's. 1915-1932., 163
  - Financiële staten en foto's van de Malangse Van Deventerschool., 1931-1935.; 164
    Zie voor de correspondentie de Malangse Kartinischool.
  - Stukken betreffende de Semarangse Van Deventerschool., 1917-1960.; 165-179
    - Correspondentie. 1930-1948., 165-167
      - 1930-1932, 165
      - 1933-1936, 166
      - 1937-1948, 167
    - Stukken betreffende de "Perkumpulan Van Deventer". 1949-1960., 168
    - Lesmateriaal van de "Perkumpulan Van Deventer". 1950., 169
    - Dossier inzake de niet doorgegane uitzending van een fröbelonderwijzeres. 1929-1930., 170
    - Verslagen van de Van Deventervereeniging. 1935-1939., 171
    - Bestek van de bouw van de school met internaat, met ontwerp-bouwtekening. 1917., 172
    - Fotoalbum. 1922., 173
    - Foto-album naar aanleiding van een demonstratie van de school. 1923, 1924., 174
    - Foto-album ter gelegenheid van de opening van het nieuwe schoolgebouw, met bijlagen. September 1924., 175
    - Fotoalbum van een schoolvoorstelling. Z.j., 176
    - Fotoboekje van het internaat. Voorjaar 1938., 177
    - Foto-album van mevrouw Volkers, met foto's van oud-leerlingen. 1921-1932., 178
    - Losse foto's. 1923-1938 en z.j., 179
  - Stukken betreffende de Solo'se Van Deventerschool., 1925-1955.; 180-189
    - Correspondentie. 1925-1952., 180-182
      Betreft ook de Hollandsch-Inlandsche Kweekschool.
      - 1925-1932, 180
      - 1933-1938, 181
      - 1939-1952, 182
    - Briefwisseling met de vroegere dame van de huishouding A. Lehrwald. 1955., 183
    - Verslagen van de Solosche Van Deventervereeniging. 1929-1938., 184
    - Oedayah, tijdschrift houdende een verslag van de opening van de Van Deventerschool. 1928., 185
    - Fotoalbum. 1927-1931., 186
    - Fotoalbum. 1934., 187
    - Fotoalbum. 1936., 188
    - Losse foto's. 1929-1938., 189
- Documentatie en diversen, VII.
  - Varia., 1917-1960.; 190
  - Tekst van een redevoering van mevrouw Sarumpaët Hutabarat voor de constituante van 29 mei 1957 over "de plaats van de vrouw in de Indonesische grondwet"., 191
  - Ingekomen stukken betreffende Widoeri-acties., 1938-1939.; 192
    Dit zijn na-scholings en voorlichtingsacties aan vrouwen.
  - Voorlichtingsbrochures van de Indonesische regering over het onderwijs en van de Kartinivereniging Surabaja., 1947-1948 en z.j. (na 1950).; 193
  - Brochures over de vrouwenbeweging in Nederlandsch-Indië en het Kartinifonds., 1916-1939.; 194
  - Brochures over de Japanse bezetting, de onafhankelijkheidsstrijd van Indonesië en het Nederlandse regeringsbeleid., 1945-1950.; 195
  - Briefwisseling van de Raad van Beheer, gerubriceerd "diversen"., 1913-1915.; 196-199
    - 1913. Ongeagendeerd., 196
    - 1913. Geagendeerd en genummerd 1-29, met lijst., 197
    - 1914. Genummerd 1-143, zonder lijst., 198
    - 1915. Genummerd 1-10, zonder lijst., 199
  - Exemplaar van het eerste Indisch Vrouwenjaarboek, uitgegeven door Europese vrouwen., 1936.; 200
  - Exemplaar van Letters of a Javanese princess, Engelse vertaling van Door duisternis tot licht, oorspronkelijk gepubliceerd in 1921. Herdruk., Z.j.; 201
- AANVULLING 1992., VIII.
  - Kas- en bankboek van het Kartinifonds, voortgezet door de Van Deventerstichting., 1956-1969.; 202
  - Journaal, balansboek, kasboek van dotaties., 1961-1979.; 203
  - Circulaires van het bestuur., 1960-1971.; 204